【裁判字號】    90,上更(一),400
【裁判日期】    901009
【裁判案由】    誣告等
【裁判全文】
臺灣高等法院臺南分院刑事判決                                        行股
    上  訴  人
    即  被  告  丙  ○  ○
                己  ○  ○
右上訴人因誣告等案件，不服臺灣臺南地方法院八十六年度訴字第一二０五號中華民
國八十六年九月十七日第一審判決（起訴案號：臺灣臺南地方法院檢察署八十四年度
偵字第九八一七號），提起上訴，判決後經最高法院發回更審，本院判決如左：
    主      文
原判決關於誣告及定應執行刑部分均撤銷。
丙○○連續行使偽造私文書，足以生損害於他人，處有期徒刑陸月，如易科罰金以參
佰元折算壹日。
己○○被訴誣告及偽造私文書部分無罪。
    事      實
一、丙○○原為高雄縣病患家事服務職業工會第一屆常務理事，負責該工會會務之管
    理，係為該公會處理事務之人，並為該工會而持有該工會之圖記及其他文書資料
    ，任期自民國（下同）八十一年六月二十二日起，至八十三年四月十三日止，另
    聘其夫己○○為顧問。嗣該工會於八十三年四月十八日，在高雄長庚醫院地下室
    辦理選舉第二屆會員代表後，經高雄縣政府以八十三年五月十一日八三府勞字第
    六七０三０號函示，以該工會未依照工會會員代表大會選舉辦法及相關規定，認
    定為無效，應另擇期重新辦理選舉。乃丙○○因與其他會員間之糾紛愈演愈烈，
    又經高雄縣政府一再函請該工會儘速召開理、監事會，該工會仍置之不理。丙○○遂意圖損害該工會正常運作之利益，及意圖使丙○○繼續擔任該工會常務理事
    ，為自已不法利益，故意不依規定在該函催期間內重新辦理選舉第二屆會員代表
    ，召開會員大會，理、監事會議，而違背其任務。高雄縣政府為澈底解決該會紛
    爭，遂於八十三年十月十九日，以八三府勞組字第一七三三四三號函令：依人民
    團體選舉罷免法第二十、二十一條，及行政院勞工委員會八十三年十月一日勞資
    一字第八六八四九號函規定予「限期整理」，其理、監事之職權應即停止，另由
    高雄縣政府依上開規定遴選該工會會員曾嬿華等五人為整理小組，請丙○○於文
    到三日內，將圖記、未完成案件、檔案、財務及人事資料造具清冊一式四份，函
    報縣政府核辦等語，丙○○於當日收受該函令後，仍無視高雄縣政府限期整理，
    及於收受該函當日應即停止第一屆理、監事職權之函令，拒絕移交並將該工會之
    圖記，及未完成案件、檔案、財務及人事資料等物占為己有（侵占部分業經判處
    罪刑確定）。丙○○復另基於行使偽造私文書之概括犯意，於其常務理事職權經
    縣府停止，未再具有該工會常務理事之身分，依法不得再以該工會之名義對外行
    文後，猶連續以其為該工會常務理事之名義，偽造該工會名義之函文、通知。先
    後於八十三年十月二十二日，發函給高雄縣政府縣長余政憲先生、行政院政風室
    、法務部調查局、臺灣高雄地方法院檢察署、行政院勞工委員會、臺灣省政府辦
    公室、臺灣省政府政風室等單位，陳訴高雄縣政府勞工組織股股長癸○○處理工
    會業務之缺失；於八十三年十一月五日、十一日（起訴書誤載為十一月一日、十
    二月五日），兩次發函通知會員召開臨時會員大會；於八十三年十一月一日，發
    函給高雄縣政府、臺閩地區勞工保險局等單位，請示如何妥為處理該會業務之進
    行；於八十三年十一月二十二日，發函給高雄縣政府縣長余政憲先生、法務部調
    查局等單位，請求毋再干擾該工會之業務；於八十三年十一月三十日，發函給會
    員通知繳納勞保費用，均足以生損害於該工會。
二、案經高雄縣政府移送及庚○○、乙○○、丑○○、辛○○○、戊○○、丁○○、
    甲○○○、壬○○、子○○等人先後訴由臺灣高雄地方法院檢察署呈請臺灣高等
    法院檢察署核轉臺灣臺南地方法院檢察署檢察官偵查起訴。
      理      由
壹、上訴人即被告丙○○行使偽造私文書有罪部分：
一、訊據被告丙○○固不諱言有於收受高雄縣政府所發應即停止高雄縣病患家事服務
    職業工會第一屆理、監事職權之函令後，仍連續以該工會常務理事身分為上開發
    函行文各單位之事實；惟矢口否認有何連續行使偽造私文書之犯行，並辯稱：其
    常務理事身分係工會選出，即認要停止職權亦應以罷免方式為之，高雄縣政府並
    無權停止其常務理事之職權，且上開函文均係其個人所為，要與其夫己○○無
    云云。然查被告丙○○如何於收受高雄縣政府所發應即停止工會第一屆理、監事
    職權之函令後，仍連續為上開發函行文各單位之事實，已迭據被害人癸○○及告
    發人庚○○、乙○○、丑○○、辛○○○、戊○○、丁○○、甲○○○、壬○○
    、子○○等人，先後分別在偵查中指訴甚詳，並有高雄縣政府八十三年五月十一
    日八三府勞組字第六七０三號函、八十三年十月十九日八三府勞組字第一七三三
    四三號函（見二三九六七號偵查卷二十一、二十九頁）、及被告丙○○所發上開
    函文（見二三九六七號偵查卷八十、八十三、八十七頁、八八八號偵查卷十六、
    五十二頁）各影本存卷足稽。按被告丙○○擔任高雄縣病患家事服務職業工會常
    務理事，期間為八十一年六月二十二日起至八十三年四月十三日止，既有高雄縣
    政府八十七年一月九日八六府勞組字第００一四四五號函一紙，附於本院上訴卷
    足憑，且被告丙○○在偵查中亦供承其任期至八十三年四月份止無訛（見二三九
    六七號偵查卷一三六頁）。雖就證人即高雄縣政府職員張宏昌，在本院上訴審所
    證稱：「雖然任期到了，還是要等到我們改組整理為止，理監事的職權才終止」
    云云觀之，似得認在任期屆滿至移交完畢時，原理、監事之職權始終止，此期間
    屬過渡期；然原理、監事任期既已屆滿，即無所謂會員罷免原理、監事之事，所
    稱之罷免亦應在原理、監事任期期間內始能發生，被告丙○○辯稱其於任期屆滿
    後，要停止其常務理事職權，亦應以罷免方式為之，顯屬誤會。而高雄縣政府因
    被告丙○○不理會該府函示該工會於八十三年四月十八日選舉會員代表無效，及
    函示該工會儘速召開理、監事會、重新辦理召開會員大會選舉第二屆會員代表，
    為澈底解決該工會糾爭，遂本於主管官署職責立場，依法於八十三年十月十九日
    以八三府勞組字第一七三三四三號函令：依法「限期整理」，並其理、監事之職
    權應即停止等情，既有上開函文存卷可佐，且被告丙○○復不否認於當日收受該
    函（見二三九六七號偵查卷一三六頁），則其自即日起已不具該工會常務理事之
    身分，自應依令停止其常務理事職務，不得再以工會常務理事名義對外發函行文
    ，縱認該令有違背法令之處，亦應循行政救濟途徑解決，乃其不為此圖，猶連續
    以該工會常務理事名義，對外發函行文上開各單位陳訴請示或通知開會辦理業務
    ，自足生損害於高雄縣病患家事服務職業工會，而合於刑法行使偽造私文書之犯
    罪構成要件。綜上足認被告丙○○所辯前情，要屬畏罪圖卸刑責之飾詞，無足取
    信。本件事證已臻明確，被告丙○○此部分犯行已堪認定，應予依法論科。
二、核被告丙○○所為，係犯刑法第二百十六條、第二百十條之行使偽造私文書罪。
    其偽造私文書之低度行為，已為行使偽造私文書之高度行為所吸收，不另論罪。
    公訴人認係犯偽造私文書罪，尚有未洽，起訴法條應予變更。其先後多次行使偽
    造私文書之犯行，時間緊接，犯罪構成要件相同，顯係基於概括犯意反覆為之，
    應依連續犯規定以一罪論，並依法加重其刑。其於八十三年十一月一日、二十二
    日、三十日之三次行使偽造私文書犯行，雖未經起訴書敘及，惟因與已起訴之事
    實具有裁判上一罪之連續犯關係，為起訴效力所及，本院自應依法併予審判。原
    審據予論罪科刑，固非無見；惟查原判決認被告丙○○所為尚犯有誣告罪，而與
    所犯行使偽造私文書罪，具有方法結果之牽連關係，應從一重之誣告罪名處斷，
    且復認與被告己○○間具有犯意聯絡及行為分擔，應論以共同正犯，均尚有未洽
    （被告己○○並不構成犯罪，被告丙○○所為亦不構成誣告罪，理由均詳如後述
    ）。被告丙○○上訴意旨，否認行使偽造私文書之犯行，雖無足取；惟原審此部
    分判決既有上開可議之處，自屬無可維持，應由本院將原審此部分判決及定應執
    行刑部分，均予以撤銷改判。爰審酌被告丙○○之素行、犯罪之動機、目的、手
    段、所生危害、及其犯後態度等一切情狀，仍對其量處有期徒刑六月。又按刑法
    第四十一條：「犯最重本刑為三年以下有期徒刑之罪，而受六月以下有期徒刑或
    拘役之宣告，因身體、教育、職業或家庭之關係，執行顯有困難者，得以一元以
    上三元以下折算一日，易科罰金」，已於九十年一月十日經總統公布修正為第四
    十一條第一項：「犯最重本刑為五年以下有期徒刑之罪，而受六月以下有期徒刑
    或拘役之宣告，因身體、教育、職業或家庭之關係或其他正當事由，執行顯有困
    難者，得以一元以上三元以下折算一日，易科罰金」，同年月十二日生效。被告
    丙○○犯後法律有變更，比較新舊法，以新法對其較為有利，自應適用修正後刑
    法第四十一條第一項前段規定，併予諭知如易科罰金以三百元折算一日之標準，
    以資懲儆。
三、公訴意旨另略以：被告丙○○意圖使高雄縣政府勞工組織股股長癸○○受刑事及
    懲戒處分，以上開八十三年十月二十二日偽造之函件，行文向有偵查犯罪及懲戒
    權限之臺灣高雄地方法院檢察署等單位，誣指承辦人癸○○「假藉職務上掌管業
    務之機會，包庇該工會前監事丁○○等人，裁定該工會八十三年四月十八日第二
    屆會員代表大會選舉無效，並限期整理，組織整理小組，干涉該工會會務進行，
    涉有職罪嫌」云云，因認被告丙○○亦犯有刑法第一百六十九條第一項之誣
    告罪嫌云云。惟按刑法第一百六十九條第一項之誣告罪，係以意圖他人受刑事或
    懲戒處分，向該管公務員誣告為構成要件，故該項犯罪不特須指出具體事實，足
    以使人受刑事或懲戒處分且須明知其為虛偽，具有故意構陷之情形始能成立；如
    對於事實有所誤認，即缺乏此種意思條件，自難令負誣告責任，最高法院迭著有
    判例在案。經查被告丙○○以高雄縣病患服務工會常務理事名義，於八十三年十
    二月二十二日發函行政院政風室、法務部調查局、臺灣高雄地方法院檢察署等單
    位，指陳高雄縣政府勞工組織股股長癸○○「涉有瀆職罪嫌」等情，固經臺灣高
    雄地方法院檢察署檢察官為不起訴處分確定在案，有該署八十四年度偵字第一０
    三四號不起訴處分書存卷足稽（見偵字第八八八號偵查卷第三十九頁）；然考被
    告丙○○之所以為該函文行文各該單位，旨因該工會於八十三年四月十八日，辦
    理選舉第二屆會員代表後，經高雄縣政府以八十三年五月十一日八三府勞字第六
    七０三０號函示，以該工會未依照工會會員代表大會選舉辦法及相關規定，認定
    為無效，應另擇期重新辦理選舉，及被告丙○○復因與其他會員間之糾紛愈演愈
    烈，又經高雄縣政府一再函請該工會儘速召開理、監事會，嗣更經高雄縣政府於
    八十三年十月十九日，以八三府勞組字第一七三三四三號函令：依人民團體選舉
    罷免法第二十、二十一條，及行政院勞工委員會八十三年十月一日勞資一字第八
    六八四九號函規定予「限期整理」，其理、監事之職權應即停止，另由高雄縣政
    府依上開規定遴選該工會會員曾嬿華等五人為整理小組，請被告丙○○於文到三
    日內，將圖記、未完成案件、檔案、財務及人事資料造具清冊一式四份，函報縣
    政府核辦等語，被告丙○○因認影響其權益，其始於收受該停權函令後，為該函
    文行文各該單位，尋求合理之解決方案而來。此觀被告丙○○自經高雄縣政府認
    選舉第二屆會員代表無效後，迄經該府函令停止常務理事職權前後，被告丙○○
    為謀解決該工會選舉之諸多問題，曾多次行文高雄縣政府請示，無奈均未獲得該
    府予以有效回應，而有被告丙○○所書之各該函文存卷可佐即明，另證人即高雄
    縣政府社會科科員張宏昌，在本院上訴審亦證稱：被告丙○○有函請縣府處理，
    癸○○當時任股長無訛。則縱認被告丙○○不依法循正當程序謀求補救，四處投
    書而有可議，且所書各該請示函文依法難認正當，然於被告丙○○長期多次行文
    請示未果下，主觀上認係高雄縣政府承辦股長癸○○處理事務有缺失，並懷疑誤
    認有偏頗不公之情事，進而行文各有關單位請求妥適解決甚或請求查明究辦，其
    性質充其量應僅係陳情求為秉公處理，求為保障自己應有之權益而已，難認旨在
    使承辦股長癸○○受刑事或懲戒之處分，而有蓄意誣告之意圖，況被告丙○○所
    陳事實經過亦非憑空全然虛構，難認與誣告之犯罪構成要件相當。本件不能證明
    被告丙○○犯誣告罪，惟因公訴人認與其上開行使偽造私文書成罪部分，具有
    裁判上一罪之牽連犯關係，依審判不可分之原則，爰不另於主文為無罪判決之諭
    知。
貳、上訴人即被告己○○被訴偽造私文書及誣告無罪部分：
一、公訴意旨另略以：被告己○○係被告丙○○之夫，且係高雄縣病患家事服務職業
    工會之顧問，就被告丙○○所為上開於八十三年十月二十二日、及八十三年十一
    月五日、十一日，先後三次偽造發函行文之犯行，亦有犯意聯絡及行為分擔，且
    亦有上開誣告高雄縣政府勞工組織股股長癸○○之犯行，因認被告己○○亦共同
    犯有誣告及偽造私文書之罪嫌云云。
二、按犯罪事實應依證據認定之，無證據不得推定其犯罪事實，刑事訴訟法第三百零
    一條第一項定有明文。次按共同正犯之成立，除共同實施犯罪行為者外，其就他
    人之行為負共犯之責者，以有意思聯絡為要件，亦迭經最高法院著有判例在案。
    公訴人認被告己○○亦犯有上開誣告等罪嫌，無非係以被害人癸○○等人之指
    訴等由為論據。訊據被告己○○固不諱言其任工會顧問，惟矢口否認有何公訴意
    旨所指之犯行，並辯稱：被告丙○○所為上開函文行文各單位，其均未介入參與
    ，其確屬冤枉等語。經查被告己○○不惟自始否認有參與偽造私文書及誣告之情
    事，即被告丙○○亦始終供陳：被告己○○未介入上開函文行文之舉，各該函文
    行文均係其個人所為，與被告己○○無關等語不移；且上開八十三年十月二十二
    日，以高雄縣病患服務工會常務理事之名義對外行文，發函行政院政風室、法務
    部調查局、臺灣高雄地方法院檢察署、行政院勞工委員會、臺灣省政府主席辦公
    室、臺灣省政府政風室等單位，指控癸○○有「假藉職務上掌管業務之機會，包
    庇該工會前監事丁○○等人，裁定該工會八十三年四月十八日第二屆會員代表大
    會選舉無效，並限期整理，組織整理小組，干涉該工會會務進行，涉有瀆職罪嫌
    」等情之文書，及上開於八十三年十一月五日、十一日，發函會員召開臨時會之
    通知書，均僅被告丙○○具名，被告己○○並無具名（見偵字第二三九六七號卷
    第八十至八十二頁、八十七、八十八頁、八八八號偵查卷第五十二頁），另臺灣
    高雄地方法院檢察署八十四年度偵字第一０三四號劉澤仁瀆職案件，亦僅列被告
    丙○○為告發人，未將被告己○○列為告發人（見偵字第八八八號卷第三十九頁
    ），復有各該函文及不起訴處分書存卷為憑，況被告丙○○在偵查中亦供稱移交
    事係其個人之意思等語明確（見偵字第二三九六七號卷第一三六、一三七頁），
    顯見各該函文之製作及行文等情，確係被告丙○○一人所為，要與被告己○○無
    。雖被告丙○○在偵查中曾供稱：「（問：為何不移交給縣政府指定之庚○○
    ？）我生病了，都把事情交給工會顧問己○○」云云（見二三九六七號偵查卷第
    一三六頁）；然該供詞僅止將事情交給工會顧問己○○，並未進而講明被告己○○有據以從事不法犯行，且既僅係一時生病暫交給被告己○○，則於病癒後當然
    又回復被告丙○○處理，矧被告丙○○旋又供稱不移交係其個人意思，而非被告
    己○○之意思（見仝上卷第一三六頁），再參諸證人李碧娥在本院上訴審證稱：
    「我在張月英的檳榔攤時，都沒有看到己○○在場，所以認為他沒有參與這件事
    」、「（丙○○事後對發函事）大概沒有（問己○○之意見）」等語（見仝上卷
    第一三六頁），自難徒以被告丙○○曾言其生病把事情交給工會顧問己○○一語
    ，即推論臆測被告二人必互相勾串，而有為本件犯罪之犯意聯絡及行為分擔。且
    被告丙○○被訴誣告犯罪部分，既經本院認定不構成犯罪而有如前述，亦足為被
    告己○○不構成誣告犯罪之理由。
三、綜上各情，參互觀之，足認被告己○○所辯前詞，尚堪採信，此外復查無其他積
    極確切證據，足證被告己○○有何公訴意旨所指之犯行，被告己○○被訴偽造私
    文書及誣告犯罪不能證明。原審疏未詳究，遽對其論罪科刑，自有未合。被告己○○上訴意旨，否認犯罪，指摘原審對其此部分判決不當，自為有理由，應由本
    院將原審此部分判決及定應執行刑部分均予以撤銷，改諭知其被訴此二部分犯罪
    無罪。
參、據上論斷，應依刑事訴訟法第三百六十九條第一項前段、第三百六十四條、第三
    百零一條第一項、第二百九十九條第一項前段、第三百條，刑法第二條第一項前
    段、第五十六條、第二百十六條、第二百十條，修正後刑法第四十一條第一項前
    段，罰金罰鍰提高標準條例第一條前段、第二條，判決如主文。
本案經檢察官林炎昇到庭執行職務。
中      華      民      國    九十      年      十      月      九      日
                                  臺灣高等法院臺南分院刑事第二庭
                                      審判長法官  游  明  仁
                                            法官  蘇  重  信
                                            法官  林  永  茂
右正本證明與原本無異。
如不服本判決，應於判決送達後十日內向本院提出上訴狀，其未敘述理由者並應於提
出上訴狀後十日內向本院補提理由書（應附繕本)。
                                      法院書記官  劉  岳  文
中      華      民      國    九十      年      十      月      九      日
刑法第二百十六條：
行使第二百十條至二百十五條之文書者，依偽造、變造文書登載不實事項或使登載不
實事項之規定處斷。
第二百十條：
偽造、變造私文書，足以生損害於公眾或他人者，處五年以下有期徒刑。


司法院資訊處製作；財團法人民間司法改革基金會備份。
